【裁判字號】    89,上易,1461
【裁判日期】    890707
【裁判案由】    違反醫師法
【裁判全文】
臺灣高等法院刑事判決                          八十九年度上易字第一四六一號
    上  訴  人
    即  被  告  甲○○
    選任辯護人  林志嵩
右上訴人因違反醫師法案件，不服臺灣宜蘭地方法院八十九年度易字第八六號，中華
民國八十九年三月十日第一審判決（起訴案號：臺灣宜蘭地方法院檢察署八十九年度
偵字第七一號）提起上訴，本院判決如左：
    主  文
原判決撤銷。
甲○○未取得合法醫師資格，擅自執行醫療業務，處有期徒刑壹年陸月。
扣案之藥械GC Elitt Cement壹瓶、齒髓炎鎮痛鎮靜劑貳瓶、ＭＥＴＨＯＣＯＬ壹瓶
、Parian壹瓶、Copalite壹瓶、麻醉劑及注射器壹組、治療盤壹組、牙科治療器械壹
組、磨牙針壹組及牙科治療椅壹組均沒收。
    事  實
一、甲○○前曾因違反醫師法案件，先後於民國七十六年九月十七日經臺灣宜蘭地方
    法院判處有期徒刑一年四月減為八月，緩刑三年；於七十八年七月十八日，經同
    法院判處有期徒刑一年四月，上訴本院後於同年九月二十九日判決上訴駁回，於
    八十年七月二十二日執行完畢。詎仍不知警惕，明知其並未取得合法牙醫師資格
    ，自八十七年五月間起，在宜蘭縣宜蘭市○○路五號住處，擅自為不特定人，執
    行牙醫師之醫療業務，嗣於八十八年十二月十七日十五時二十分許，經警會同宜
    蘭縣衛生局人員在上址查獲，並扣得其所使用之藥械GC Elitt Cement壹瓶、齒
    髓炎鎮痛鎮靜劑貳瓶、ＭＥＴＨＯＣＯＬ壹瓶、Parian壹瓶、Copalite壹瓶、麻
    醉劑及注射器壹組、治療盤壹組、牙科治療器械壹組、磨牙針壹組及牙科治療椅
    壹組。
二、案經宜蘭縣警察局移送台灣宜蘭地方法院檢察署檢察官偵查起訴。
    理  由
一、訊據被告甲○○坦承未取得合法牙醫師資格，惟否認有何執行牙醫師業務之犯行
    ，辯稱扣案物品是為其父母家人做假牙使用，並未對外人為醫療行為，那些都是
    以前留下來藥品及器材，原本放在儲藏室云云。經查：
（一）被告於警訊時已自承扣案器材是製作齒模前幫客戶洗牙清潔用及止痛用，其中
      有一支已用過的麻醉注射器是在幫客戶裝假牙時碰到牙齦痛，用來注射止痛的
      ，自八十七年五月間開始，因經濟不景氣開始做的等情明確（見偵查卷第三頁
      反面、第四頁）。
（二）證人即宜蘭縣衛生局技士乙○○證稱本件是民眾打電話至宜蘭縣衛生局檢舉，
      檢舉內容明確指出被告在慈安路五號有牙科醫療行為，要該局前去取締。其去
      取締時現場雖無就診病人，但依現場情形，顯然現場之器械及藥品應有醫療行
      為使用過的，現場器具有牙科醫療行為所使用的東西，齒模是不需要用到那些
      東西，且依齒模製造技術員管理辦法規定，亦不得接觸病人，況被告亦無齒模
      製造技術員資格。現場扣案之藥品都是牙醫治療使用的，一般齒模不需要用到
      這些物品等情（見原審卷第十六頁）。於本院結證稱「牙科紫外線滅菌燈是亮
      著，洗手台濕濕的，上面有毛巾，桌上擺設器材設備亂亂的，上面有一些拔牙
      的器械」、「治療盤我們是拿滅菌箱乾淨的，用過的會感染沒有拿，扣案藥品
      齒髓炎鎮痛鎮靜劑是消炎用的，我們是認為齒模製造不會有這樣的藥品，我們
      才扣案，齒模製造只會製造假牙的模型，不會有這些藥品。根管治療針頭插在
      牙科治療椅上。麻醉針也是齒模製造不會有的」、「現場不是很亮，感覺出來
      民眾很少去的樣子，現場還不至於有積灰塵很久沒有使用的樣子」、「器械、
      藥品有些是在櫃子裡頭沒錯，有些是在桌上的，抽屜裡的我們是開著照相」（
      見本院八十九年六月十二日訊問筆錄），並有宜蘭縣衛生局民眾投訴處理單、
      宜蘭縣衛生局簽呈及公文擬辦單、照片八幀附卷可憑，足見被告辯稱扣案物品
      均在儲藏室內明顯不實。
（三）又被告雖於本院辯稱查扣的藥品是以前違反醫師法案件時廠商促銷多買而遺留
      下來的云云，惟經本院勘驗扣案藥品，其中齒髓炎鎮痛鎮靜劑二瓶，一瓶已經
      使用過，一瓶紙盒裝上面製造日期為一九九八年七月，使用日期到二○○一年
      七月，根管治療劑一瓶，未開封（見本院八十九年六月十二日訊問筆錄），均
      為新購置的藥品，而其使用情況則與被告於警訊時自白之情形相符。復參以前
      述衛生局稽查人員至現場查察時，現場牙科紫外線滅菌燈為開亮使用，扣案器
      械藥品等放置桌上等處所，且現場看診經民眾檢舉等情，已堪認定被告有從事
      牙醫之醫療行為。況其辯解，於偵查及原審中供稱扣案物品為八十七年五月間
      購買（見偵查卷第二十五頁反面、原審卷第十七頁），於本院稱不是八十七年
      五月買的，是以前買的，原審時說錯了（見本院八十九年五月四日訊問筆錄）
      ，其先後所辯迥異，彌縫之情尤為顯然。再其雖辯稱警訊中的自白，是因當時
未選任辯護人，又有違反醫師法前科，警方出言恫嚇，於遭人誣指之情況下，
      而自白犯行，惟即使不論其自白，上述（二）（三）事證亦已足以論罪。
（四）至被告另辯稱查獲時現場沒有一般牙醫診療使用的棉花球及水杯，證人乙○○
      亦稱「沒有注意到有沒有棉花，我只注意牙醫師專用的藥劑、設備等。我沒有
      特別注意到治療椅上放了些什麼，我印象中治療椅上有放東西」、「沒有看到
      水杯」等情，雖無法明確指出現場棉花球及水杯，但尚無法以現場一時沒有上
      述物品，即認沒有從事牙齒醫療的行為。再其辯稱現場為照相館，沒有設招牌
      廣告等足使一般民眾知悉有在從事牙醫行業的表徵，然被告既不具合法牙醫師
      資格，為人看診屬非法行為，以合法外觀掩飾非法猶恐未及，如何堂而皇之懸
      掛招牌？而知其從事者以口耳相傳，自會上門求診，無待於招牌廣告以表徵。
      又辯稱查獲時現場沒有開燈營業，證人乙○○關此亦稱「照相館是亮著，裡頭
      的燈我忘記了」，尚無從指明查獲時現場有否開燈，但尚不得以該時點有無開
      燈，即認有病患前來時亦不開燈看診。另全民健康保險雖對於牙科治療有給付
      ，證人乙○○證稱「假牙健保不給付，八十四年開始牙科疾病部分健保有給付
      ，健保掛號費、部分負擔各五十元」等情，不過全民健康保險的給付外，未有
      牙醫師資格者並非全無存在的空間，乙○○對此證稱於其經辦過的案件中，「
      沒有醫師資格的可能只有收五十元、一百元，假牙另外算」，得賺取薄利方式
      以為競爭，並賺得保險不給付的部分。本件雖未查獲病歷資料等，然未保留上
      述資料並不等同未為醫療行為，被告以上述各情為辯，均不足採。此外並有扣
      案之藥械GC Elitt Cement壹瓶、齒髓炎鎮痛鎮靜劑貳瓶、ＭＥＴＨＯＣＯＬ
      壹瓶、Parian壹瓶、Copalite壹瓶、麻醉劑及注射器壹組、治療盤壹組、牙科
      治療器械壹組、磨牙針壹組及牙科治療椅壹組足資佐證。事證明確，被告犯行
      堪以認定。
二、核被告未取得合法醫師資格，擅自執行醫師業務，所為係犯醫師法第二十八條第
    一項前段之罪。按執行業務，在性質上當然含有反覆同一業務行為之連續性，自
    不發生連續犯之問題，公訴人認被告係連續犯，尚有誤會。
三、原審認被告所犯罪證明確，予以論罪科刑，固非無見。惟查（一）被告並非於為
    病患診療時當場被查獲，而是經檢舉後至該址依現場情狀查獲，原判決事實欄記
    載「擅自為不特定人，執行牙醫師之醫療業務，嗣於八十八年十二月十七日十五
    時二十分許，經警會同宜蘭縣衛生局人員當場查獲」，尚有未洽。（二）扣案之
    齒髓炎鎮痛鎮靜劑共有二瓶，經搜索扣押證明筆錄載明，並經本院勘驗屬實，原
    判決僅認定記載一瓶。（三）又牙科治療椅一組亦扣案，經搜索扣押證明筆錄記
    明，且屬供被告使用之藥械之一，原判決未予記載亦未宣告沒收，均有未合。被
    告上訴，否認犯罪，雖無理由，然原判決既有可議，自應由本院予以撤銷改判。
    爰審酌被告前曾因違反醫師法案件，先後於七十六年九月十七日經臺灣宜蘭地方
    法院判處有期徒刑一年四月減為八月，緩刑三年；於七十八年七月十八日，經同
    法院有期徒刑一年四月，上訴本院後於同年九月二十九日判決上訴駁回，於八十
    年七月二十二日執行完畢，有臺灣高等法院檢察署刑案紀錄簡覆表在卷可稽，仍
    不知警惕，又犯本罪，而明知其並未取得合法牙醫師資格，擅自執行醫師業務及
    其犯罪動機、目的、手段、對不特定牙科病患所生之危害、犯罪後飾詞卸責等一
    切情狀，量處如主文所示之刑。扣案之GC Elitt Cement壹瓶、齒髓炎鎮痛鎮靜
    劑貳瓶、ＭＥＴＨＯＣＯＬ壹瓶、Parian壹瓶、Copalite壹瓶、麻醉劑及注射器
    壹組、治療盤壹組、牙科治療器械壹組、磨牙針壹組及牙科治療椅壹組，均係被
    告所使用之藥械，業據證人乙○○證述在卷，應依醫師法第二十八條第一項前段
    之規定併予宣告沒收。另扣案之八十八年十二月份月曆壹張，非被告從事醫療之
    藥械，復無積極證據足資證明該月曆一張，確係被告供犯罪所用之物，且非違禁
    物，茲不宣告沒收。
據上論斷，應依刑事訴訟法第三百六十九條第一項前段、第三百六十四條、第二百九
十九條第一項前段，醫師法第二十八條第一項前段，判決如主文。
本案經檢察官李進誠到庭執行職務。
中      華      民      國    八十九    年      七      月      七      日
                              臺灣高等法院刑事第十一庭
                                  審判長法  官
                                        法  官
                                        法  官
不得上訴
附錄：本判決論罪科刑法條全文
醫師法第二十八條第一項前段
未取得合法醫師資格，擅自執行醫療業務者，處一年以上三年以下有期徒刑，得併科
一萬元以上五萬元以下罰金，其所使用之藥械沒收之。


司法院資訊處製作；財團法人民間司法改革基金會備份。
